臺灣嘉義地方法院民事判決　95年度小上字第39號
上　訴　人　甲○○
被　上訴人　遠東國際商業銀行股份有限公司
法定代理人　丙○○
訴訟代理人　乙○○
上列當事人間請求清償借款事件，上訴人對於中華民國95年11月
8日本院嘉義簡易庭95年度嘉小字第1653號第一審判決提起上訴
，本院合議庭判決如下：
    主  　　文
上訴駁回。
第二審訴訟費用新臺幣壹仟伍佰元由上訴人負擔。
    事實及理由
一、程序方面：
  　按對於小額程序之第一審裁判之上訴，非以其違背法令為理
    由，不得為之；又小額訴訟程序之上訴狀內應記載上訴理由
    ，表明原判決所違背之法令及其具體內容，及依訴訟資料可
    認為原判決有違背法令之具體事實；小額程序之第二審判決
    ，有依上訴意旨足認上訴為無理由者，得不經言詞辯論為之
    ，民事訴訟法第436條之24第2項、第436條之25、第436條之
    29第2款，分別定有明文。本件上訴人提起上訴已指出：兩
    造間信用分期貸款契約書（下稱系爭契約）違反消費者保護
    法（下稱消保法）第4條、第12條、第16條及民法第87條、
    第148條、第247條之1、第264條、第299條、第71條、第92
    條、第111條之規定，原審未正確適用上開規定，屬違背法
    令等語。核其上訴理由，既以原審判決違背上揭規定等語，
    堪認其對於第一審小額判決違背法令之情事，已有具體指摘
    ，上訴人提起本件上訴，應認為已具備合法要件，合先敘明
    。
二、被上訴人起訴主張：
    上訴人於民國94年9月15日向被上訴人申請信用分期貸款新
    台幣（下同）71,976元，約定借款期限共24期，按月攤還本
    息，逾期繳納者，即喪失分期償還之利益，被上訴人並得請
    求清償所有之債務，被告屆期未依約清償，尚積欠上訴人65
    , 978元及約定之違約金，屢經催討無效，爰依據消費借貸契
    約之法律關係，請求上訴人給付積欠之本金及違約金，並聲
    明：上訴人應給付65,978元，及自94年12月16日起至清償日
    止，按週年利率百分之18點25計算之違約金等語。
三、上訴人主張略以：
  (一)山基公司曾違反公平交易法，且其制度設計，每進一位會員
    就倒貼6,000元，被上訴人具有專業精算與徵信評估資源之
    商業經營者，不對山基公司審慎評估承作風險，提醒消費者
    ，更與其合作，讓銀行名號列印於山基公司廣告上，違反消
    保法第4條規定。
  (二)分期付款申請書中約定：申請人瞭解申請人與山基公司間之
    權利義務關係或糾紛，概與被上訴人無關，應由受款人與申
    請人自行處理，申請人不得因此拒付貸款之餘額等語，乃定
    型化條款，違反消保法第12條、第16條及民法第247條之1規
    定，對上訴人不利且失公平，應屬無效。
  (三)依被上訴人於原審所述：其與山基公司間合作協議書之規定
    ，必須係因山基公司之因素，致上訴人要求終止契約或拒付
    剩餘貸款時，山基公司才應就其收取之範圍內代上訴人償還
    等，被上訴人隱藏心證，顯然已違反民法第87條之規定。
  (四)被上訴人與山基公司私相授受，協助山基公司詐欺得利，此
    由山基公司係被上訴人之特約商兼委外行銷公司一事即可得
    知，當時尚可在上訴人銀行公會網站查到山基公司係被上訴
    人特約商兼委外行銷公司之事，惟山基公司倒閉後即立即被
    除名，被上訴人全盤否定上述事實，違反民法第148條之誠
    實信用原則。
  (五)本件係買賣契約成立後才成立消費借貸契約，上訴人、山基
    公司及被上訴人三者間之契約屬於聯立契約，亦即三者間須
    互負「相互履行義務」之雙務契約，山基公司既已倒閉停止
    服務，上訴人自得援引民法第264條之規定拒絕自己債務之
    履行。
  (六)依被上訴人與山基公司間協議書約定，如上訴人提出交易終
    止申請，一律視同貸款契約到期，山基公司就其應向申請人
    退費額度內，償還上訴人積欠被上訴人之貸款餘額。上開約
    定已變更原先上訴人與山基公司間之三角契約關係，因可歸
    責於山基公司之因素，致上訴人拒絕再行給付，應由山基公
    司依民法第299條規定承擔上訴人債務。
  (七)並為上訴聲明：原判決廢棄；被上訴人在第一審之訴駁回。
四、原審以兩造間之分期付款契約為有效，且上訴人確有積欠被
    上訴人65,978元，並認違約金應以百分之5為適當而予酌減
    ，判決上訴人應給付被上訴人65,978元，並自94年12月16日
    起至清償日止，按年息百分之5計算之違約金（按：原審駁
    回被上訴人請求超過年息百分之5部分，因被上訴人未就該
    部分提起上訴，本院無從就該部分予以審酌，併予敘明）。
    上訴人對原審判決不服，提起上訴，並聲明：原判決廢棄，
    被上訴人在第一審之訴駁回。被上訴人則聲明：上訴駁回。
五、本院之判斷：
  (一)被上訴人主張上訴人向被上訴人申請信用分期貸款71,976
    元，約定借款期限共24期，上訴人屆期未依約清償，尚積欠
    被上訴人65,978元及約定違約金之事實，業據被上訴人提出
    信用貸款申請書、契約書、攤還收息記錄查詢表各1份為證
    ，堪信屬實。上訴人雖以前詞置辯，惟查：
  (二)上訴人主張被上訴人違反消保法第4條部分
    上訴人雖主張被上訴人為山基公司公司背書而誤導消費者，
    違反消保法第4條云云。然揆諸上訴人因與山基公司締結契
    約而向被上訴人申請貸款，被上訴人僅係立於資金貸款者之
    銀行地位與上訴人締約，至於上訴人與山基公司間電信服務
    契約是否合理、公平，以及利潤能否獲取，均與兩造間之貸
    款關係無關連性，上訴人與山基公司間是否要訂立電信服務
    契約、山基公司營業及財務是否健全等，均係上訴人應自行
    審慎評估，本於契約自由原則而決定是否與山基公司締約。
    其徒以被上訴人未提醒消費者有關山基公司曾遭罰鍰之事，
    及山基公司顯然係做虧本生意，財務狀況不健全等，主張被
    上訴人違反消保法第4條云云，尚無可採。
　(三)上訴人主張被上訴人違反消保法第12條、第16條及民法第24
  　7條之1部分
    上訴人復主張原審有未適用消保法第12條、第16條、民法第
　　247條之1不當或未適用之情形云云。然本件電信服務商品之
  　買賣契約當事人為上訴人與山基公司（基礎原因關係），而
    分期付款契約之當事人則為兩造（給付關係）。本件分期付
　　款申請書（含背面之分期付款契約書）雖係被上訴人為與不
  　特定多數申請分期付款之消費者訂立同類契約之用，所提出
    預先擬定之契約條款，固屬定型化契約條款及定型化契約，
    然所謂定型化契約應受衡平原則限制，係指締約之一方之契
    約條款已預先擬定，他方僅能依該條款訂立契約，否則，即
    受不締約之不利益，始應適用衡平原則之法理，以排除不公
    平之「單方利益條款」，避免居於經濟弱勢之一方無締約之
    可能，而忍受不締約之不利益，是縱他方接受該條款而締約
    ，亦應認違反衡平原則而無效，俾符平等互惠原則（最高法
    院93年度台上字第710號判決要旨參照）。故定型化契約乃
    指當事人一方預定用於同類契約之條款而訂定之契約，而該
    契約條款若有加重他方當事人責任之條款，因違反誠信原則
    ，顯失公平而無效時，乃以契約當事人之一方於訂約當時，
    處於無從選擇締約對象或無拒絕締約餘地之情況，而簽訂顯
    然不利於己之約定為其要件。本件上訴人申請信用貸款之目
    的乃係購買山基公司之商品及服務，上訴人在購買前揭商品
    及服務時，當係考慮該商品及服務之價格及己身之需求後，
    始向山基公司購買，至於給付買賣價金之方式，倘上訴人認
    為向被上訴人貸款之上開分期付款契約對上訴人顯失公平，
    自可不向被上訴人申請貸款，而選擇以其他方式給付（例如
    ：現金、使用信用卡支付或預借現金、向其他金融機關借貸
    等），故上訴人實非無從選擇而僅能與被上訴人訂立信用貸
    款契約，兩造間之消費借貸契約既僅為上訴人給付山基公司
    買賣價金之方式，揆諸前開說明，上訴人即難執事後山基公
    司之服務停止即指摘與被上訴人訂立之消費借貸契約條款對
    其不利、顯失公平，而主張無效，其前揭所辯，尚無可採。
　(四)上訴人主張被上訴人違反民法第87條部分
    上訴人復抗辯被上訴人與山基公司簽有協議，約定被上訴人
    於因山基電信因素而導致申請人要求終止契約或拒付剩餘之
    貸款本金時，山基公司願無條件就所收取貨款之範圍，償還
    申請人在原告所貸款之餘額等語，而被上訴人約定山基公司
    無條件償還之情形，限於「因山基公司因素致申請人要求終
    止契約或拒付剩餘之貸款本金」時，顯然有隱藏心證之通謀
    虛偽意思表示云云。然本院觀諸被上訴人與山基公司簽立之
    協議，約定「因山基電信因素而導致申請人要求終止契約或
    拒付剩餘之貸款本金時，山基公司願無條件就所收取貨款之
    範圍，償還申請人在被上訴人所貸款之餘額，故被上訴人應
    向山基公司求償。」，條文中對於山基公司應無條件償還貨
    款之情形規定甚明，並無上訴人所稱隱藏心證之情形，況上
    開約定係被上訴人與山基公司間之約定，基於契約相對性原
    則，僅在被上訴人與山基公司之間發生契約之拘束力，與本
  　件兩造間所簽訂之貸款契約並無關聯性，則上訴人據此主張
    被上訴人與山基公司間有通謀意思表示云云，亦屬無據。
　(五)上訴人主張被上訴人違反民法第148條部分
    上訴人另主張山基公司係被上訴人的特約商兼委外行銷公司
    ，當時在被上訴人網站上亦可查到，惟山基公司出事後，被
    上訴人即全盤否定上開事實，且消費者之貸款申請亦係透過
    山基公司，被上訴人亦否認此事，顯係違反誠實信用原則等
    語。惟查，上訴人與山基公司所成立之買賣契約，與兩造間
    所成立之消費借貸契約，係屬兩個不同之法律關係，縱山基
    公司曾輾轉交付貸款申請書，亦僅係系爭貸款申請書交付方
    式。另基於債之相對性原則，其有無無效、得撤銷之事由，
    應個別就契約之內容分別觀之，綜觀兩造間前開小額信用貸
    款申請書之約定條款內容，並無何當事人間之給付與對待給
    付有違反誠信原則之約定事項，上訴人雖辯稱在被上訴人網
    站上可查到山基公司為被上訴人特約商云云，惟此與兩造契
    約約定內容是否違反誠信原則無涉，上訴人前揭主張，尚無
    可採。
  (六)上訴人主張原判決未適用民法第264條部分
  　上訴人雖另主張因山基公司停止服務，山基公司係被上訴人
    之受任人，上訴人自得對被上訴人主張同時履行抗辯云云。
    惟查：「所謂同時履行之抗辯，乃係基於雙務契約而發生，
    倘雙方之債務，非本於同一之雙務契約而發生，縱令雙方債
    務在事實上有密切之關係，或雙方之債務雖因同一之雙務契
    約而發生，然其一方之給付，與他方之給付，並非立於互為
    對待給付之關係者，均不能發生同時履行之抗辯。」，最高
    法院59年台上字第850號著有判例要旨可循，是同時履行抗
    辯權之行使自須以兩造間因同一契約而互負債務，且該二債
    務彼此具有對價性為要件，本件上訴人與山基公司間係成立
    電信設備服務契約關係，而兩造間則為消費借貸契約關係，
    雖兩契約彼此具有關連性，但要屬不同之契約，且上訴人繳
    納貸款之義務，與山基公司之提供電信服務，亦無對價性，
    上訴人主張同時履行抗辯自無理由。
  (七)上訴人主張原判決未適用民法第299條部分
    上訴人復主張被上訴人與山基公司簽有協議，被上訴人應向
    山基公司求償云云。但查，上訴人所提出之該合作協議書，
　　係被上訴人與山基公司間之約定，是基於契約相對性原則，
  　只在被上訴人與山基公司之間發生契約之拘束力，上訴人自
    不得在兩造間之契約關係上援引該約定而對抗被上訴人。況
    依該協議書之條款內容為「若因乙方（山基公司）之因素而
    導致申請人（上訴人）要求終止契約或拒付剩餘之貸款本金
    時，乙方願無條件就所收取貸款之範圍，償還申請人在甲方
    （被上訴人）所貸款之餘額。」，是該條款僅是賦予被上訴
    人對山基公司之求償權，並未免除上訴人之債務，至於被上
    訴人是否依照該協議向山基公司求償，或依照與上訴人間之
    消費借貸契約關係向上訴人求償，屬於被上訴人權利行使之
    自由，上訴人抗辯其債務已由山基公司承擔，其得依民法第
    299條規定以此事由對抗被上訴人，被上訴人應向山基公司
    求償，其無給付義務云云，自無理由，原審判決就此部分，
    不採信上訴人之抗辯，亦無何違誤之處。
　(八)末按當事人於小額訴訟之第二審程序不得提出新攻擊或防禦
  　方法，民事訴訟法第436條之28亦有明文。上訴人於上訴後
    ，抗辯系爭契約違反民法第71條、第92條、第111條等語，
    核屬新攻擊防禦方法，揆諸上開規定，本院無庸審酌，附此
    敘明。
　(九)又本件上訴人除給付本金外，另應給付按年利率百分之5計
  　算之「違約金」，原審判決主文誤載為「利息」，與其判決
    理由相核，顯係誤寫，應由原審予以裁定更正，附此說明。
六、綜上所述，本件原審判決依卷內所附之證據資料加以取捨、
    判斷，認定系爭貸款契約未違平等互惠、誠信原則，上訴人
    以其與山基公司間，山基公司與被上訴人間之契約條款為抗
    辯，基於債之相對性原則，尚非有據，系爭契約既屬有效，
    則被上訴人基於系爭契約請求，為有理由，原審判決上訴人
    應給付65,978元及自94年12月16日起至清償日止，按年利率
    百分之5計算之違約金，並依職權宣告假執行，經核無判決
    違背法令情事，上訴人上訴意旨指摘原判決違背法令，求予
　　廢棄改判，惟依其上訴意旨已足認上訴為無理由，爰不經言
  　詞辯論，逕以判決駁回之。
七、末按法院為小額訴訟費用之裁判時，應確定其費用額，民事
    訴訟法第436條之191第1項定有明文，此依同法第436條之32
    第1項規定，於小額事件之上訴程序準用之。上訴人提起本
    件上訴既經駁回，則上訴人應負擔之本件訴訟費用額為第二
    審裁判費1,500元。
八、本件待證事實已臻明瞭，兩造其餘攻擊防禦方法及舉證，對
    判決之結果已不生影響，爰不一一詳為審酌，併此敘明。
九、據上論結，本件上訴為無理由，依民事訴訟法第436條之29
    第2款、第436條之32第1項、第2項、第449條第1項、第436
    條之19第1項、第78條，判決如主文。
中　　華　　民　　國　　96　　年　　  6　 月　　29　　日
                  民二庭審判長法　官　黃茂宏
                              法　官　陳琪媛
                              法　官　林中如
以上正本係照原本作成
本判決不得上訴
中　　華　　民　　國　　96　　年　　6　　月　　 29　　日
                              書記官　陳湘蓉
